ACORDAO-COMPLETO-2555969

ACÓRDÃO 3703/2023 ATA 16/2023 - SEGUNDA CÂMARA

VISTOS, relatados e discutidos estes autos referentes à Tomada de Contas Especial instaurada pelo Fundo Nacional de Desenvolvimento da Educação - FNDE, em razão da impugnação parcial de despesas realizadas com recursos do Convênio 86/2002, firmado entre a União, por intermédio do Ministério da Educação, e o Estado do Rio Grande do Norte, tendo por objeto o desenvolvimento de ações educacionais voltadas para a expansão e melhoria do ensino médio, no âmbito do Projeto Alvorada,
ACORDAM os Ministros do Tribunal de Contas da União, reunidos em sessão da 2ª Câmara, ante as razões expostas pelo Relator, em: 
9.1. com fundamento no art. 212 do Regimento Interno do TCU, arquivar a presente tomada de contas especial, sem julgamento de mérito, ante a ausência de pressupostos de constituição e de desenvolvimento válido e regular do processo; e
9.2. encaminhar cópia deste acórdão aos responsáveis e ao FNDE, para ciência.

Tomada de Contas Especial instaurada pelo Fundo Nacional de Desenvolvimento da Educação  FNDE em razão da impugnação parcial de despesas realizadas com recursos do Convênio 86/2002, firmado entre a União, por intermédio do Ministério da Educação, e o Estado do Rio Grande do Norte, tendo por objeto o desenvolvimento de ações educacionais voltadas para a expansão e melhoria do ensino médio, no âmbito do Projeto Alvorada.

Segunda Câmara

Estado do Rio Grande do Norte.

3. Responsáveis: Wober Lopes Pinheiro Júnior (XXX.334.694-XX) e Hudson Brandão de Araújo (XXX.940.314-XX).

13.1. Ministros presentes: Vital do Rêgo (Presidente), Augusto Nardes, Aroldo Cedraz e Antonio Anastasia.
13.2. Ministro-Substituto presente: Marcos Bemquerer Costa (Relator).

MARCOS BEMQUERER

Trata-se da Tomada de Contas Especial (peças 1-8) instaurada pelo Fundo Nacional de Desenvolvimento da Educação - FNDE, em razão da impugnação parcial de despesas realizadas com recursos do Convênio 86/2002 (peça 4, p. 48-58) , firmado, em 21/06/2002, entre a União, por intermédio do Ministério da Educação, e o Estado do Rio Grande do Norte, tendo por objeto a implementação do Projeto Alvorada, consistente no desenvolvimento de ações educacionais voltadas para a expansão e melhoria do ensino médio, conforme Plano de Trabalho aprovado. 
2. 	Para a execução do ajuste, orçado em R$ 12.531.143,00, a União comprometeu-se a aportar a integralidade dos recursos (peça 4, p. 53) , tendo liberado R$ 5.373.909,00 (R$ 1.090.084,00, em 04/07/2002, e R$ 4.283.825,00, em 25/11/2002) .
3.	O Convênio teve vigência no período de 21/06/2002 a 21/04/2006 (peça 6, p. 277) , com prazo para prestação de contas até 20/06/2006 (peça 4, p. 52) . 
4.	Segundo consta do Relatório do Tomador de Contas, de 11/11/2017, após sucessivas reanálises da prestação de contas, apresentada em 19/06/2006 (peça 3, p. 69-455; peça 4, p. 1-59) , foi quantificado o dano no valor original de R$ 1.932.301,24, cujo valor atualizado e acrescido de juros até 16/04/2017 perfazia R$ 6.703.516,63, sendo R$ 3.823.951,02 sob a responsabilidade do Sr. Wober Lopes Pinheiro Júnior e R$ 2.879.565,61 a cargo do Sr. Hudson Brandão de Araújo, ex-Secretários de Educação, da Cultura e dos Esportes do Estado do Rio Grande do Norte - Seduc/RN (peça 6, p. 287) .
5.	A Secretaria Federal de Controle Interno certificou a irregularidade das presentes contas (peça 7, p 8) e a autoridade ministerial atestou haver tomado conhecimento dessa conclusão (peça 8) .
6.	Neste Tribunal, a antiga Secretaria de Controle Externo de Tomada de Contas Especial - SecexTCE, atual Unidade de Auditoria Especializada em Tomada de Contas Especial - AudTCE, identificou inconsistências na análise da prestação de contas efetuada na fase interna da TCE, como o exame de despesas de R$ 2.213.668,01 em parcela de recursos que totalizou R$ 4.283.825,00, bem como a falta de conexão entre as irregularidades e os respectivos débitos. 
7.	Para sanar essas inconsistências, a Unidade Instrutiva efetuou sucessivas diligências ao FNDE (peças 12, 29, 39) e ao Banco do Brasil (peça 13) . Com base nas respostas do tomador de contas (peças 18, 31, 32, 34, 41-43, 45-47) , relatou que o posicionamento do FNDE acerca da prestação de contas variou ao longo do tempo:
	a) aprovação integral em 04/04/2007;
	b) glosa de R$ 2.454.378,20, em 12/07/2007, sem razão aparente;
	c) análise da defesa, com redução do dano para R$ 1.712.358,24, em 24/01/2012;
	d) aumento da glosa para R$ 2.213.668,01, em 11/11/2012;
	e) redução do débito para R$ 1.932.301,24, em 14/03/2014. 
8.	Em função das respostas às diligências, a Unidade Técnica propôs (peça 48) e a Secretaria de Gestão de Processos efetuou a citação dos Srs. Wober Lopes Pinheiro Júnior e Hudson Brandão de Araújo, ex-Secretários da Educação, da Cultura e dos Esportes do Estado do Rio Grande do Norte, o primeiro nos períodos de 12/07/2004 a 07/02/2006 e de 21/03/2006 a 24/03/2006 (peças 53 e 56) , o segundo de 07/02/2006 a 21/03/2006 e 24/03/2006 a 23/03/2007 (peças 54 e 55) , para que apresentassem alegações de defesa quanto à não comprovação da boa e regular aplicação dos recursos repassados mediante o Convênio 86/2002, em razão da impugnação parcial de despesas realizadas, diante do não encaminhamento da documentação exigida para a prestação de contas e de diversas irregularidades que levaram à conclusão pela execução parcial das ações pactuadas, conforme apurado no Parecer 61/2014 (peça 6, p. 91-113) e no Relatório de TCE 245/2014 (peça 6, p. 277-287) , com ofensa aos arts. 37, caput, e 70, parágrafo único, da Constituição Federal, ao art. 93 do Decreto-lei 200/1967, ao art. 66, caput, do Decreto 93.872/1986, aos arts. 5º e 30 da Instrução Normativa 1/1997 da Secretaria do Tesouro Nacional e às Cláusulas Segunda, Sexta e Sétima do Termo de Convênio 86/2002, e/ou para recolherem os débitos originais de R$ 1.048.123,86 e R$ 884.177,38, respectivamente, atualizados desde as respectivas datas até o efetivo recolhimento.
9.	Regularmente citados, o Sr. Wober Lopes Pinheiro Júnior apresentou alegações de defesa (peças 81-85) e o Sr. Hudson Brandão de Araújo não se pronunciou.
10. 	A SecexTCE, em manifestações uniformes (peças 88-90) , propôs acolher parcialmente as alegações de defesa do Sr. Wober Lopes Pinheiro Júnior e afastar os débitos imputados a ele e ao Sr. Hudson Brandão de Araújo, julgar irregulares as contas dos dois gestores, com fundamento no disposto no art. 16, inciso III, alínea "b", da Lei 8.443/1992, e aplicar-lhes a multa prevista no art. 58, inciso I, do referido diploma, conforme consta da instrução à peça 88, abaixo reproduzida, no essencial, com poucos ajustes de forma: 
"EXAME TÉCNICO
Alegações de defesa apresentadas pelo Sr. Wober Lopes Pinheiro Júnior
21.	Em síntese, o responsável alegou à peça 85, p.22, que as despesas apontadas no Parecer 61/2014 do FNDE (peça 6, p.91-113) , que fundamentou a TCE, não estão na ordem de sua realização (ordem cronológica) , e a glosa não tem data para que se possa precisar quando e qual o gestor realizou a despesa. Com isso, a glosa está sendo imputada somente aos ex-Secretários Wober Lopes Pinheiro Júnior e Hudson Brandão de Araújo, entretanto, outros gestores realizaram despesas no convênio.
22.	Segundo argumentado, os recursos financeiros ficaram à disposição de 5 (cinco) Secretários da Educação, mas apenas 4 (quatro) realizaram despesas: 1) Maria do Rosário de Fátima de Carvalho - Secretária no período de 2/1/2003 a 7/10/2003; 2) Carlos Alberto de Sousa Rosado - Secretário de 7/10/2003 a 2/7/2004; 3) Wober Lopes Pinheiro Júnior - Secretário de 2/7/2004 a 5/1/2006; e 4) Hudson Brandão de Araújo - Secretário de 5/1/2006 a 23/3/2007.
23.	Expõe que a prestação de contas foi apresentada em 4 (quatro) ocasiões, de modo parcial, e não de forma consolidada. Desta forma, a 1ª e a 2ª prestações de contas, [nos valores] de R$ 779.190,00 e R$ 1.410.018,80, [foram apresentadas] pela Secretária Maria do Rosário. A 3ª prestação de contas, no valor de R$ 3.079.830,57, foi apresentada pelo então Secretário Adjunto Helder de Sousa Maranhão, e a 4ª foi apresentada pelo Secretário Hudson, no valor de R$ 2.558.987,22, acompanhada de GRU datada de 31/5/2006, com recolhimento de saldo do convênio de R$ 1.228.735,81.
24.	Menciona o ex-Secretário que nas prestações de contas parciais aprovadas pelo MEC/FNDE, há relação de pagamentos onde constam os nomes e CPF dos participantes nas ações/oficinas, seminário regional, seminário de desenvolvimento curricular, monitores, curso de aperfeiçoamento, verificando-se um valor individual a cada beneficiário, a título de bolsa, de modo a cobrir despesas com alimentação, transporte e hospedagens. Seguindo essa linha, foi elaborada a prestação de contas de sua gestão, onde constam 955 ordens bancárias destinadas aos participantes das ações de capacitação no valor de R$ 219.943,00.
25.	Salienta a parte que não há manifestação no Parecer 61/2004 sobre o percentual de execução e não execução das ações, tendo em vista que os recursos não foram liberados em sua totalidade, o que, de certa forma, justifica a execução parcial. Além disso, ressalta [que] a análise [foi] efetuada com ausência de extratos bancários, tendo sido aprovada a primeira prestação de contas, quando havia insuficiência de documentos.
26.	Repara, ainda, que permaneceu no cargo de Secretário de 2/7/2004 a 5/1/2006, sendo realizado levantamento dos recursos movimentados em sua gestão por meio de extratos e documentos. Reporta que em 30/6/2004 havia na conta de aplicação financeira R$ 3.151.151,78, 5 (cinco) dias antes de sua posse, sendo que, em 30/12/2005, existia R$ 2.407.815,45, tendo deixado em aplicação financeira em 31/1/2006 o montante de R$ 2.429.335,94, 2 (dois) dias antes de sua exoneração.
27.	Relaciona o defendente notas fiscais apresentadas pelos gestores, conforme peça 85, p.26-28, totalizando um gasto de R$ 3.950.066,91, tendo sido pago em sua gestão R$ 946.350,45. Ressalta a presença de 81 notas fiscais no processo do MEC/FNDE, enquanto somente 16 notas fiscais constam no processo do TCU, alertando que não há nos autos cópia do processo original e de prestação de contas. Expõe que solicitou ao Estado cópia de toda a documentação, entretanto, foi acolhido parcialmente em função da pandemia, dificultando sobremaneira o atendimento.
28.	Afirma que a prestação de contas foi aprovada de acordo com o Parecer 78/2007, de 12/04/2007, e o Termo de Aprovação do MEC/FNDE. Quando desaprovada posteriormente, apenas o gestor subsequente teve conhecimento da decisão, não se manifestando para esclarecer ou sanar impropriedades. Expõe que os ex-Secretários não tiveram ciência das diligências, nem os atuais gestores se manifestaram, tampouco atenderam as providências. Observa que a Secretaria de Educação do Rio Grande do Norte foi diligenciada em várias oportunidades e não se manifestou, demonstrando pouco interesse em solucionar as pendências.
29.	Considerando a documentação inserta nos autos, além de justificativas e esclarecimentos, solicita o responsável reconsideração sobre a multa e o ressarcimento, diante dos princípios da razoabilidade e proporcionalidade. Entende que não pode ser compelido a fazer a devolução de valores ou ser apenado com multa, na medida em que restou comprovado o objeto, sendo apontados equívocos de natureza formal em procedimentos da Secretaria de Educação. Reafirma ter agido com absoluta lisura e boa-fé, encaminhando pen drive com cópia do processo original do convênio e prestação de contas, não havendo improbidade formal, sendo realizado o objeto conforme o Plano de Trabalho, comprovando os gastos.
30.	Requer nova oportunidade de complementar a documentação, e que os Secretários Adjunto e as Subcoordenadoras do Ensino Médio sejam arrolados como corresponsáveis, ou, de outra forma, seja aprovada a prestação de contas, conferindo o mesmo tratamento dado à primeira prestação de contas aprovada pelo MEC/FNDE. Se o débito persistir, solicita ser imputado ao Estado/Secretaria de Educação, pois é o único ente responsável por possível débito, além de guardião de toda a documentação, eis que em várias ocasiões foi diligenciado e sequer respondeu as diligências.
31.	Às peças 81-85, constam cópias de documentos, além de material não digitalizado, passando-se, a seguir, à análise da defesa.
Análise
Quanto às despesas apontadas no Parecer nº 61/2014 não estarem na ordem de sua realização, não identificando o gestor, podendo haver outros Secretários responsáveis, assiste razão ao responsável, uma vez que algumas ocorrências apuradas pelo FNDE remetem a ações educacionais realizadas desde 2002, tendo passado pela SECRETARIA DE EDUCAÇÃO DO RN, no período do convênio, 5 (cinco) Secretários de Educação, sendo que, ao menos 4 (quatro) geriram recursos, incluindo o responsável.
33.	Para exemplificar a problemática de se quantificar débitos nesta TCE, relacionando-os aos responsáveis, cite-se a ocorrência referente à não comprovação da execução de ações do Município de Jardim de Piranhas/RN, conforme trouxe o Relatório CGU 1173, que teria gerado débito de R$ 85.435,08 (subitem 8.13 - peça 6, p. 106107) . No caso, o Controle Interno (peça 5, p. 30-31) sustentou que os recursos foram destinados à Escola Estadual Amaro Cavalcanti para execução de diversas ações, algumas das quais quase seis anos antes da emissão de seu relatório em 2008. Deste modo, não pode ser imputado débito ao Sr. Wober Lopes Pinheiro Júnior, que somente exerceu o cargo de Secretário a partir de 2004. 
34.	Destaque-se informação do Controle Interno (peça 5, p. 31) de dificuldade de atuação na própria fiscalização, na verificação da execução das ações por município, visto que a Secretaria de Educação apenas disponibilizou os valores da execução das etapas em nível global (estadual) , sendo que as escolas também não mantinham registros organizados, destacando-se que algumas das ações foram realizadas há vários anos.
35.	Consta nos autos que a Secretaria de Educação forneceu relações com nomes de participantes de oficinas, seminários e outras ações pedagógicas, sempre que possível, com o valor das diárias pagas e ações presenciais em eventos ocorridos desde o ano de 2002. Contudo, a constatação é que não foram apresentados certificados ou documentos que comprovam a realização e a participação de tais pessoas, em alguns casos, não se justificando a devolução de valores somente pelos dois últimos gestores.
36.	Outro caso similar diz respeito à não comprovação da execução de ações no Município de Francisco Dantas/RN  Relatório CGU 1284, no valor de R$ 85.435,08 (subitem 8.12 - peça 6, p. 104-106) , verificando-se à peça 5, p.2-3 que o recurso teria sido aplicado na Escola Estadual 26 de Março - Ensino Médio, na capacitação de profissionais, dentre outras ações, desde 2002, quando o responsável ainda não era Secretário da Educação. Constam, em alguns casos, certificados de participação dos agentes, entretanto, não há como imputar o débito, considerando o tempo das ocorrências.
37.	Em outra ocorrência levantada pelo Fundo na Ação 2.3 - Aquisição de equipamentos para as escolas do ensino médio e órgão gestor, no valor de R$ 33.237,24, na qual foi impugnada a compra de material de consumo, o Parecer 61/2014 (subitem 8.7.9.3 - peça 6, p. 102-103) não reporta a data das despesas, existindo documentos que comprovam a compra de equipamentos em 2005, além de recebimento pelo almoxarifado de materiais de consumo (Ofício 1238/2007 - GS/SEEC, de 24/08/2007 à peça 6, p. 60-62 e p. 81, p. 582-585 e 821-844) . Desta forma, em que pese o item 2.3 se restringir a material permanente (equipamentos) , consta nos autos que houve a realização do gasto em prol de uma Subsecretaria do Ensino Médio de Natal/RN, motivo pelo qual poderia ser acolhida a despesa como impropriedade formal na prestação de contas.
38.	A não localização de notas fiscais, ordens bancárias, recibos, e faturas de valores pagos, em um total de R$ 219.943,00 (subitem 8.26 - peça 6, p. 109-111) , foi justificada pelo responsável com 955 ordens bancárias pagas a participantes em ações/oficinas, seminário regional, seminário de desenvolvimento curricular, monitores e curso de aperfeiçoamento, verificando-se que, de fato, há diversos débitos registrados no extrato referente a ordens bancárias emitidas, e alguns créditos no valor de R$ 120,00 (peça 23, p. 38-43) , referente ao cancelamento destas ordens bancárias, o que evidencia pagamentos realizados a este título (bolsas aos participantes em cursos e seminários) .
39.	Em análise acurada, verifica-se no extrato bancário que, somando-se os débitos entre 28/7/2004 e 6/1/2006, em período relativamente coincidente com a gestão do responsável, chega-se a um total de R$ 1.214.909,31 pagos, sendo que [o valor de] R$ 23.758,90 foi devolvido (créditos no extrato bancário) , resultando em R$ 1.191.150,41 em saída de recursos. Ao se considerar a informação do responsável de despesas executadas com base em notas fiscais no montante de R$ 946.350,45, como relacionado, além de pagamentos de bolsas [no importe de] R$ 219.943,00, a execução da parte seria de R$ 1.166.293,45, o que é valor próximo ao apurado no extrato bancário, não conciliados os valores.
40.	De toda sorte, não se pode impor débito de R$ 1.048.123,86, como fez o Parecer 61/2014 do FNDE (peça 6, p. 91-113) , verificando-se na prestação de contas gastos atestados por notas fiscais, durante seu exercício. Em relação ao valor total impugnado de R$ 1.932.301,24, como narrado, foi imputado R$ 1.048.123,86 ao Sr. Wober. No caso, conclui-se que, mesmo que não se comprovem algumas despesas, em alguns casos, com a efetiva realização dos eventos e a participação de pessoas em cursos e seminários, os valores quantificados como débito não são passíveis de imputação total ao gestor.
41.	O não encaminhamento de relatório consolidado da prestação de contas da Ação 1.3.b - Repasse de Recursos, do mesmo modo, que teria gerado débito de R$ 75.337,34 (Parecer 61/2014, subitem 8.27) , em razão da falta da página 21 nos autos, também não pode motivar débito contra o responsável. Na realidade, tal situação é precária, não se podendo afirmar que houve dano, uma vez que o Parecer 64/2012 (peça 6, p.56) descreve que R$ 66.644,57 do total de recursos da ação foi distribuído às escolas, devendo se justificar apenas a diferença de R$ 8.692,77.
42.	As glosas apuradas pela área técnica - Ação 2.3: R$ 24.261,00 (subitens 8.7.9 e 8.9, peça 6, p. 101103) e R$ 10.178,00 (subitens 8.7.9.1 e 8.9, peça 6, p. 102 e 103) ; Ação 1.4.a: R$ 1.375.786,50 (subitens 8.7.2 e 8.30, peça 6, p. 101 e 111) ; e Ação 1.4.c: R$ 22.688,00 (subitens 8.7.4 e 8.30, peça 6, p. 101 e 111) -também carecem de informação confiável quanto a sua origem, sendo passíveis de revisão, avistando-se uma execução não conciliada, mesmo com as informações do responsável, não auxiliando no processo de identificação e evidenciação das despesas, não se podendo quantificar débitos sem convicção.
43.	Observou a defesa que o Sr. Wober movimentou recursos da metade de 2004 ao início de 2006, efetuando despesas com base em notas fiscais de R$ 946.350,45, discorrendo que nos extratos bancários havia pagamentos de ordens bancárias (bolsas a participantes de cursos e seminários) no valor de R$ 219.943,00. Sendo assim, a despesa total realizada pelo Sr. Wober, seria no valor de R$ 1.166.293,45.
44.	Conforme defendido à peça 85, p.26-28, constava em 30/6/2004, antes da posse, na conta de aplicação financeira, um saldo de R$ 3.151.151,78, sendo que em 30/12/2005, antes de sua saída do cargo, restava R$ 2.407.815,45. Deste modo, teria havido uma saída efetiva de recursos da ordem de R$ 743.336,33, se contarmos os rendimentos financeiros. Pelo exposto, considerando as provas de execução financeira no extrato bancário, não há motivos para impugnação de um total de R$ 1.048.123,86 ao gestor, como consignou o FNDE.
45.	A afirmação de que a prestação de contas do Convênio 86/2002 teria sido aprovada de acordo com o Parecer 78/2007, de 12/04/2007, e Termo de Aprovação MEC/FNDE, por outra via, não se presta a desnaturar a TCE, considerando o dever de autotutela da administração pública, que pode rever suas decisões, observando-se que o Parecer 61/2014, que serviu de fundamentação para os débitos, é posterior ao Parecer 78/2007.
46.	Por outro lado, a informação do Sr. Wober de que se afastou da Secretaria de Educação em 2006, sendo desaprovadas as contas, posteriormente, não tendo conhecimento dos fatos, não atenua a responsabilidade. Saliente-se que a fase externa da TCE, junto ao TCU, possibilita total acesso aos elementos dos autos, podendo a parte exercer o contraditório e a ampla defesa em relação aos recursos que empregou.
47.	O que se verifica, no caso concreto, é que as despesas impugnadas pelo FNDE foram quantificadas em função de diversas ocorrências desde 2002, e atribuídas apenas aos 2 (dois) últimos gestores. A própria dificuldade narrada pela CGU no relatório de auditoria, em comprovar pagamentos nas bolsas de participação em cursos desde 2002, evidencia relativo grau de incerteza dos débitos, não devendo ser exigidos valores apenas dos dois últimos responsáveis.
48.	É fato que a Secretaria de Educação do Estado do Rio Grande do Norte foi diligenciada em várias oportunidades e não se manifestou, como apontado no relatório da CGU (peça 5, p. 1-3) . Porém, o [órgão] se pronunciou e apresentou esclarecimentos acerca da execução das ações de educação do Projeto Alvorada em suas 55 (cinquenta e cinco) escolas, devendo se salientar as 4 (quatro) prestações de contas apresentadas, com inúmeros documentos e relatórios de execução, os quais, se visualizados em conjunto, remetem ao entendimento de que houve uma distribuição de recursos em várias gestões, com falta de comprovação, não se reconhecendo, contudo, atos de má-fé ou desvio de recursos públicos por parte do ex-Secretário.
49.	Considerando-se a razoabilidade e a proporcionalidade invocadas, princípios que devem moldar o processo e nortear as ações de controle, opina-se que não há provas concretas nos autos do dano ao erário calculado pelo FNDE, nem [há] como se sustentar múltiplos débitos contra o ex-gestor, quando trazidas notas fiscais e relatórios na prestação de contas, na qual se afiguram diversas despesas realizadas, conforme relação de pagamentos (peça 81, p.35-63) .
50.	Em princípio, deveriam ser revisados todos os débitos, desde 2002, com a inclusão, no polo passivo da TCE, do Governo do Estado do Rio Grande do Norte, que foi quem celebrou o convênio, diante do indício de benefício pela aplicação irregular de recursos (Decisão TCU 57/2004) . Não é demais lembrar que recursos federais foram repassados ao Governo do Estado, e que poderia ser requerida pelo Tribunal a oitiva da Secretaria de Educação.
51.	Todavia, tais solicitações, considerados os quase 20 (vinte) anos da demanda, implicariam, por si, os mesmos documentos já acostados aos autos, aumentando ainda mais o volume de informações e o tempo de apuração da TCE, prejudicando o contraditório e a ampla defesa, no caso de se chamarem aos autos novos responsáveis, entendendo-se, objetivamente, que não é possível comprovar quantos participantes frequentaram determinado curso ou seminário em determinada escola em 2002, ou quanto foi adquirido em material permanente ou de consumo em 2005, para efeito de propor débitos.
52.	Ao [nos] debruçarmos sobre o processo por semanas, analisando as falhas na comprovação da aplicação dos recursos, não é possível afirmar que tenha havido conluio ou desvio na execução do Projeto Alvorada no Estado do Rio Grande do Norte, na gestão do Sr. Wober, verificando-se, por outra via, no relatório de cumprimento do objeto apresentado à peça 81, p.23-32, uma execução satisfatória e com resultados, existindo centenas de documentos que atestam as ações de educação em prol das escolas do Rio Grande do Norte.
53.	Ainda assim, considerando o elevado lapso temporal envolvido, para a correta apuração dos fatos e quantificação dos débitos, além da falta de evidências documentais, havendo dezenas de documentos que suportam a execução do Projeto, como notas fiscais e relatórios, registrando-se, inclusive, a devolução de mais de 1,2 milhão de reais (peça 81, p. 69) e, considerando as dificuldades reconhecidas pela própria CGU, com prejuízo à ampla defesa e ao contraditório, não se entende que se deva prosseguir no feito, no sentido de responsabilizar e cobrar do gestor eventuais débitos.
54.	Não se pode discutir valores sem incorrer na responsabilidade de outros Secretários, salientando-se que algumas ocorrências remetem a fatos passados há quase 20 (vinte) anos, sem que tenham sido aprofundadas as questões, não havendo como colher informações de execução de cursos e seminários desde 2002, no atual estágio da TCE, com listas de frequência. Por outra via, os documentos trazidos pelo responsável comprovam a execução dos recursos em sua gestão.
55.	Não se concorda, por outra via, com o chamamento ou a notificação de outros Secretários, como invoca a parte, opinando-se que seria possível, apenas, a oitiva ou citação do Estado do Rio Grande do Norte, que celebrou o convênio com a União, não sendo demais alertar, todavia, que muitos levantamentos já foram efetuados com documentos provenientes da Secretaria de Educação, o que levaria à repetição de diligências, ou mesmo, reiteração de respostas em citações e/ou audiências, não se concluindo que o gestor é responsável pela aplicação irregular de mais de R$ 1 milhão, como alvitrado pelo FNDE em seu Parecer 61/2014.
56.	No presente caso, entende-se que o longo lapso temporal decorrido das ações prejudica o contraditório e a ampla defesa de outros Secretários. Como visto, ainda, diversos fatos ocorreram desde 2002, não havendo como se imputar unicamente ao Secretário Wober eventuais débitos, havendo informações controversas de gastos efetuados em outras gestões, e resultados auferidos no programa, mesmo com o não repasse de todo o valor previsto inicialmente no convênio (R$ 12 milhões) , além de devolução parcial da verba (mais de R$ 1,2 milhões) .
57.	Por outro lado, ainda que se afastem débitos, não se verificou nesta TCE o necessário nexo causal que deve existir entre receitas e despesas, com a clara comprovação da boa e regular aplicação dos recursos, avistando-se na execução financeira a emissão de ordens bancárias que agregam múltiplos pagamentos a beneficiários, e, inclusive, transferências ao Estado do RN, demonstrando uma relação entre receitas e despesas, muitas vezes, sem conciliação, pelo que se opina pela aplicação de multa ao responsável.
58.	Não se vê, todavia, motivos para o trancamento das contas nesta TCE e não prosseguimento do feito, solução possível em processos que perduram por mais de uma década, decorrente de prejuízo à ampla defesa e ao contraditório. No caso em apreço, o responsável foi notificado e teve acesso aos documentos dos autos, apresentando sua defesa, motivo pelo qual se opina que deve prosseguir a TCE, com apuração de sua responsabilidade.
59.	Cite-se, a despeito, que 'o longo decurso de tempo entre a data da transferência dos recursos e a instauração da tomada de contas especial não é razão suficiente para o trancamento das contas, o qual só ocorrerá após a verificação de que o lapso temporal efetivamente prejudicou o exercício, pelo responsável, do direito à ampla defesa e ao contraditório.' (Acórdão 4372/2016-TCU-Segunda Câmara | Relator [Ministro-Substituto] André de Carvalho) .
Da revelia do Sr. Hudson Brandão de Araújo e da validade das notificações.
Cumpre tecer breves considerações sobre a forma como são realizadas as comunicações processuais no TCU. A esse respeito, destacam-se o art. 179 do Regimento Interno do TCU (Resolução 155, de 4/12/2002) e os arts. 3º e 4º, inciso III, § 1º, da Resolução TCU 170, de 30 de junho de 2004, in verbis:
Regimento Interno do TCU
'Art. 179. A citação, a audiência ou a notificação, bem como a comunicação de diligência, farse-ão:
I - mediante ciência da parte, efetivada por servidor designado, por meio eletrônico, fac-símile, telegrama ou qualquer outra forma, desde que fique confirmada inequivocamente a entrega da comunicação ao destinatário;
II - mediante carta registrada, com aviso de recebimento que comprove a entrega no endereço do destinatário;
III - por edital publicado no Diário Oficial da União, quando o seu destinatário não for localizado'
Resolução TCU 170/2004
'Art. 3º As comunicações serão dirigidas ao responsável, ou ao interessado, ou ao dirigente de órgão ou entidade, ou ao representante legal ou ao procurador constituído nos autos, com poderes expressos no mandato para esse fim, por meio de:
I - correio eletrônico, fac-símile ou telegrama;
II - servidor designado;
III - carta registrada, com aviso de recebimento;
IV - edital publicado no Diário Oficial da União, quando o seu destinatário não for localizado, nas hipóteses em que seja necessário o exercício de defesa.
Art. 4º. Consideram-se entregues as comunicações:
I - efetivadas conforme disposto nos incisos I e II do artigo anterior, mediante confirmação da ciência do destinatário;
II - realizadas na forma prevista no inciso III do artigo anterior, com o retorno do aviso de recebimento, entregue comprovadamente no endereço do destinatário;
III - na data de publicação do edital no Diário Oficial da União, quando realizadas na forma prevista no inciso IV do artigo anterior.
§ 1º O endereço do destinatário deverá ser previamente confirmado mediante consulta aos sistemas disponíveis ao Tribunal ou a outros meios de informação, a qual deverá ser juntada ao respectivo processo.'
	Bem se vê, portanto, que a validade da citação via postal não depende de que o aviso de recebimento seja assinado pelo próprio destinatário da comunicação, o que dispensa, no caso em tela, a entrega do AR em 'mãos próprias'. A exigência da norma é no sentido de o Tribunal verificar se a correspondência foi entregue no endereço correto, residindo aqui a necessidade de certeza inequívoca.
	Não é outra a orientação da jurisprudência do TCU, conforme se verifica dos julgados a seguir transcritos:
'São válidas as comunicações processuais entregues, mediante carta registrada, no endereço correto do responsável, não havendo necessidade de que o recebimento seja feito por ele próprio' (Acórdão 3648/2013-TCU-Segunda Câmara, Relator [Ministro] José Jorge) 
'É prescindível a entrega pessoal das comunicações pelo TCU, razão pela qual não há necessidade de que o aviso de recebimento seja assinado pelo próprio destinatário. Entregandose a correspondência no endereço correto do destinatário, presume-se o recebimento da citação.' (Acórdão 1019/2008-TCU-Plenário, Relator [Ministro] Benjamin Zymler) ;
'As comunicações do TCU, inclusive as citações, deverão ser realizadas mediante Aviso de Recebimento - AR, via Empresa Brasileira de Correios e Telégrafos, bastando para sua validade que se demonstre que a correspondência foi entregue no endereço correto.' (Acórdão 1526/2007-TCU-Plenário, Relator [Ministro] Aroldo Cedraz) .
A validade do critério de comunicação processual do TCU foi referendada pelo Supremo Tribunal Federal, nos termos do julgamento do MS-AgR 25.816/DF, por meio do qual se afirmou a desnecessidade da ciência pessoal do interessado, entendendo-se suficiente a comprovação da entrega do 'AR' no endereço do destinatário:
'Ementa: Agravo Regimental. Mandado de segurança. Desnecessidade de intimação pessoal das decisões do Tribunal de Contas da União. Art. 179 do Regimento Interno do TCU. Intimação do ato impugnado por carta registrada, iniciado o prazo do art. 18 da Lei nº 1.533/51 da data constante do aviso de recebimento. Decadência reconhecida. Agravo improvido.
O envio de carta registrada com aviso de recebimento está expressamente enumerado entre os meios de comunicação de que dispõe o Tribunal de Contas da União para proceder às suas intimações.
O inciso II do art. 179 do Regimento Interno do TCU é claro ao exigir apenas a comprovação da entrega no endereço do destinatário, bastando o aviso de recebimento simples.'
No caso vertente, a citação do responsável Hudson Brandão de Araújo se deu em endereços provenientes de pesquisa de endereço realizada pelo TCU, conforme disposto na peça 55 e peça 57, na base de dados da Receita Federal. Em que pese a notificação levada a efeito, não se observou a manifestação do responsável, caracterizando a revelia.
Nos processos do TCU, a revelia não leva à presunção de que seriam verdadeiras todas as imputações levantadas contra os responsáveis, diferentemente do que ocorre no processo civil, em que a revelia do réu opera a presunção da verdade dos fatos narrados pelo autor (Acórdãos Plenários 1009/2018, Relator Bruno Dantas; 2369/2013 e 2449/2013, Relator Benjamin Zymler) . Dessa forma, a avaliação da responsabilidade do agente não pode prescindir de prova existente no processo ou para ele carreada.
Ao não apresentar defesa, o responsável deixou de produzir prova da regular aplicação dos recursos sob sua responsabilidade, em afronta às normas que impõem aos gestores públicos a obrigação legal de, sempre que demandados pelos órgãos de controle, apresentar os documentos que demonstrem a correta utilização das verbas públicas, a exemplo do contido no art. 93 do Decreto-lei 200/1967: 'Quem quer que utilize dinheiros públicos terá de justificar seu bom e regular emprego na conformidade das leis, regulamentos e normas emanadas das autoridades administrativas competentes.'
Mesmo que as alegações de defesa ou razões de justificativa não tenham sido apresentadas, considerando o princípio da verdade real que rege esta Corte, procurou-se buscar, nesta TCE, se havia algum argumento que pudesse ser aproveitado a favor do responsável. 
No caso em análise, a revelia do Sr. Hudson Brandao de Araújo, na forma dos arts. 10, § 1º, e 12, incisos I e II, da Lei 8.443/1992 c/c o art. 202, incisos I e II, do RI/TCU (peças 48-50) , não implica sua condenação, uma vez que se aproveitam as alegações de defesa do Sr. Wober às peças 81-85 em seu favor, em elementos de defesa os quais desnaturam os débitos.
Pode-se concluir, avistando-se o extrato bancário à peça 23, que o Sr. Hudson executou recursos do convênio a partir de 2006, utilizando saldo de aplicação financeira deixado pelo antecessor, ressalvando-se, todavia, que efetuou a prestação de contas final com a devolução de R$ 1,2 milhões ao erário em 31/5/2006 (peça 81, p. 69) .
Veja-se, a seguir, um resumo da movimentação efetuada pelo gestor, em termos de débitos registrados no extrato bancário à peça 23:
	Secretário: Hudson Brandao de Araújo (gestão de 5/1/2006 a 23/3/2007) 

	05.04.2006 - Emissão de Ordem Bancária 2.640,00 D

	07.04.2006 - Emissão de Ordem Bancária 39.045,18 D

	18.04.2006 - Emissão de Ordem Bancária 149.310,00 D

	19.04.2006 - Emissão de Ordem Bancária 89.711,60 D

	24.04.2006 - Emissão de Ordem Bancária 889.157,87 D

	25.05.2006 - Emissão de Ordem Bancária 95.156,00 D

	30.05.2006 - Emissão Ordem Bancária 1.228.735,81 D

Entende-se, no caso concreto, com exceção do valor de R$ 1.228.735,81, que é a própria devolução ao erário do saldo final, comprovada à peça 81, p.69, que as demais ordens bancárias emitidas não demonstraram o nexo causal entre receitas e despesas, o que reforçaria entendimento de que deveria ressarcir os recursos sacados dos cofres federais.
Neste sentido, 'a realização de saques contra a conta de convênio, em espécie ou por meio de cheques nominativos à Prefeitura, impede o estabelecimento do nexo entre os recursos sacados e a execução do objeto pactuado' (Acórdão 771/2010-TCU-Plenário, Relator [Ministro-Substituto] Augusto Sherman; Acórdão 2823/2016-TCU-Primeira Câmara, Relator [Ministro-Substituto] Weder de Oliveiras, entre outros) .
Em que pese o apurado, consta que o responsável apresentou a prestação de contas final, conforme registrado às peças 81-85, apurando-se que os valores gastos foram justificados. Consoante levantamentos desta Unidade Técnica à peça 81, p.62-67, foram pagos até maio de 2006 notas fiscais com a compra de livros diversos, além de equipamentos como microcomputadores (peça 81, p.106) , existindo carimbos nos documentos que atestam a utilização de recursos do Convênio 86/2002, além de serem registrados valores pagos diretamente a beneficiários.
Deste modo, embora não exista uma clareza epistolar no sentido da identificação um a um, dos valores geridos, uma vez que o extrato bancário apresenta ordens bancárias emitida em valores agregados, como a registrada no dia 24/4/2006, no valor de R$ 889.157,87, ainda assim, é possível comprovar a execução em benefício do projeto, com equipamentos e livros adquiridos às escolas e órgãos da Secretaria, não se vislumbrando desvio de recursos na TCE.
Apenas para registro, consta que em apenas uma das notas fiscais apresentadas na prestação de contas à peça 81, p. 106, há um pagamento de mais de R$ 700 mil na compra de mais de 170 novos microcomputadores, no entanto, pode-se observar, no canto inferior esquerdo da nota, que os recursos, em que pesem atestados como provenientes do convênio, foram pagos por intermédio de outra conta no Banco do Brasil, e não pela [conta específica] do convênio, o que permite concluir que o Secretário transferiu valores ao Governo do Estado, não demonstrando o nexo causal entre receitas e despesas.
Observou-se que o valor administrado pelo Sr. Hudson, em sua curta gestão, de 2006 a 2007, todavia, foi de cerca de R$ 2,4 milhões, eis que em 30/12/2005, segundo descrito em sua defesa e apurado, existiam R$ 2.407.815,45 em aplicações financeiras, e que em 31/1/2006, o montante era de R$ 2.429.335,94, 2 (dois) dias antes da exoneração de seu antecessor, tendo devolvido um valor de R$ 1,2 milhões aos cofres federais. Deste modo, consta que a execução do gestor, de cerca de R$ 1,2 milhão, não poderia comportar uma impugnação de mais de R$ 884 mil, como sugeriu o FNDE, eis que existem despesas comprovadas em notas fiscais com recursos do convênio.
No caso, consta em todo o curso desta TCE, que a administração dos recursos foi confusa, apontando-se que as transferências efetuadas ao Governo do Estado do RN findaram por carrear recursos da União diretamente ao ente federado, sem firmar o necessário nexo causal entre receitas e despesas, originando débitos, conforme apontado pelo FNDE em sua Nota Técnica, sem convicção. Há que se ressalvar, todavia, que o então gestor, mesmo realizando despesas atreladas ao Projeto Alvorada, transferindo valores diretamente ao Estado, devolveu ao erário um saldo de mais de R$ 1,2 milhões em 31/5/2006 (peça 81, p.69) .
Se por um lado, as despesas realizadas são, em alguns casos, de difícil comprovação pela via do extrato bancário, por outro, evidenciam-se no processo notas fiscais e documentos que permitem afirmar que houve benefício das escolas com a compra de equipamentos e materiais com recursos do Projeto Alvorada, não se verificando o dano ao erário imputado pelo FNDE contra o ex-gestor, no montante de R$ 884.177,38.
Em relação à execução financeira, como um todo, a conclusão da Unidade é que não se deve imputar aos últimos gestores eventuais débitos, diante de provas da utilização de recursos em obras em escolas e compra de equipamentos e materiais didáticos, em que pesem terem sido reportadas falhas nas prestações de contas, verificando-se pagamentos sem conciliação, sem fidelizar os valores de cada uma das notas fiscais aos valores registrados no extrato bancário. 
No caso em questão, considerando as falhas que comprometeram a comprovação do nexo causal das receitas e despesas, opina-se pela inexistência de débito nesta TCE de responsabilidade do Sr. Hudson, porém, por julgamento das contas em irregulares, com aplicação de multa.
Em se tratando de processo em que a parte interessada, no caso, o Sr. Hudson Brandão de Araújo, não se manifestou acerca das irregularidades, não há elementos para que se possa efetivamente aferir e reconhecer a ocorrência de boa-fé na conduta do responsável, podendo este Tribunal, desde logo, proferir o julgamento de mérito pela irregularidade das contas, conforme os termos dos §§ 2º e 6º do art. 202 do Regimento Interno do TCU e [precedentes deste Tribunal]: Acórdãos 2.064/2011, Relator [Ministro] Ubiratan Aguiar, 6.182/2011, Relator [Ministro-Substituto] Weder de Oliveira, 4.072/2010, Relator [Ministro] Valmir Campelo, e 1.189/2009, Relator [Ministro-Substituto] Marcos Bemquerer, todos da 1ª Câmara; e Acórdão 731/2008-TCU-Plenário, Relator [Ministro] Aroldo Cedraz.
Concluindo, opina-se que devem ser acolhidas as alegações de defesa do Sr. Wober Lopes Pinheiro Júnior, de modo a afastar o débito, devendo, no entanto, por ausência de nexo causal entre receitas e despesas, ser julgadas irregulares as contas, com aplicação de multa. Quanto ao Sr. Hudson Brandao de Araújo, [em relação ao qual se] verificou a revelia, nos termos do art. 12, § 3º, da Lei 8.443/1992, devem as contas ser julgadas irregulares, afastando-se o débito quantificado na TCE, porém, aplicando-lhe a multa prevista no art. 58, inciso I, da Lei 8.443/1992.
Prescrição da Pretensão Punitiva
	Vale ressaltar que a pretensão punitiva do TCU, conforme Acórdão 1441/2016-TCU-Plenário, Relator [Ministro] Benjamin Zymler, que uniformizou a jurisprudência acerca dessa questão, subordina-se ao prazo geral de prescrição indicado no art. 205 do Código Civil, que é de dez anos, contado da data de ocorrência da irregularidade sancionada, nos termos do art. 189 do Código Civil, sendo este prazo interrompido pelo ato que ordenar a citação, a audiência ou a oitiva dos responsáveis.
No caso em exame, não ocorreu a prescrição, uma vez que a irregularidade sancionada ocorreu em 14/3/2014, após o exame dos fatos em sede de prestação de contas, por conta do Parecer 61/2014, e o ato de ordenação da citação se operou em 20/11/2020 (peça 50) .
CONCLUSÃO
	Em face da análise promovida na seção 'Exame Técnico', com relação ao convênio 86/2002, considerando a ausência de nexo causal na comprovação de despesas, com emissão de diversas ordens bancárias não relacionadas às despesas, e não havendo a devida conciliação, devem as contas ser julgadas irregulares, com aplicação da multa prevista no art. 58, inciso I, da Lei 8.443/1992.
Em que pesem as ocorrências terem imputado diferentes débitos nesta TCE, opina-se pela [inexigibilidade] dos valores imputados aos responsáveis, considerando que documentos apresentados demonstraram que eventual responsabilidade recairia sobre diversos gestores, o que inviabiliza, de certo modo, a responsabilidade aferida pelo FNDE, considerando o longo lapso temporal envolvido. 
Outrossim, avista-se que [parte dos] recursos do Convênio 86/2002 foram devolvidos à União ou aplicados em prol da Educação no Projeto Alvorada.
Quanto às responsabilidades, considerando a ausência de nexo causal entre receitas e despesas, com adoção de sistemática desenfreada de emissão de ordens bancárias agregando múltiplas despesas, sem demonstração clara do que foi executado, porém, com evidências de que não houve desvio ou malversação de recursos, afastam-se os débitos, sugerindo a aplicação de multa.
Por fim, para efeito de aplicação de sanção pecuniária, constata-se que não houve a prescrição da pretensão punitiva, conforme análise já realizada.
Tendo em vista que não constam dos autos elementos que permitam reconhecer a boa-fé dos responsáveis, sugere-se que as suas contas sejam julgadas irregulares, nos termos do art. 202, § 6º, do Regimento Interno do TCU, sem imputação de débito, porém, que seja aplicada a multa prevista no art. 58, inciso I, da Lei 8.443/1992.
PROPOSTA DE ENCAMINHAMENTO
Diante do exposto, submetemos os autos à consideração superior, propondo ao Tribunal:
0.  acolher parcialmente as alegações de defesa apresentadas pelo Sr. Wober Lopes Pinheiro Júnior, no sentido de afastar os débitos de sua responsabilidade, além dos débitos de responsabilidade do Sr. Hudson Brandão de Araújo;
0.  considerar revel o responsável Hudson Brandão de Araújo, para todos os efeitos, dando-se prosseguimento ao processo, com fulcro no art. 12, § 3º, da Lei 8.443/1992;
0.  julgar irregulares, nos termos dos arts. 1º, inciso I, 16, inciso III, alínea 'b', da Lei 8.443/1992, c/c os arts. 19 e 23, inciso II, da mesma lei, as contas dos responsáveis Wober Lopes Pinheiro Júnior e Hudson Brandão de Araújo, sem exigência dos débitos;
0.  aplicar individualmente aos responsáveis Wober Lopes Pinheiro Júnior e Hudson Brandão de Araújo a multa prevista no art. 58, inciso I, da Lei 8.443/1992 c/c o art. 268, inciso I, do Regimento Interno do TCU, fixando-lhes o prazo de quinze dias, a contar da notificação, para que comprovem, perante o Tribunal (art. 214, III, alínea 'a', do Regimento Interno do TCU) , o recolhimento da dívida aos cofres do Tesouro Nacional, atualizada monetariamente desde a data do acórdão que vier a ser proferido por este Tribunal até a data do efetivo recolhimento, se paga após o vencimento, na forma da legislação em vigor;
0.  autorizar, desde logo, a cobrança judicial das dívidas, caso não atendidas as notificações, na forma do disposto no art. 28, inciso II, da Lei 8.443/1992;
f) enviar cópia do Acórdão que vier a ser proferido ao Fundo Nacional de Desenvolvimento da Educação e ao responsável, para ciência;
g) informar ao Fundo Nacional de Desenvolvimento da Educação e aos responsáveis que a presente deliberação, acompanhada do Relatório e do Voto que a fundamenta, está disponível para a consulta no endereço www.tcu.gov.br/acordaos, além de esclarecer que, caso requerido, o TCU poderá fornecer sem custos as correspondentes cópias, de forma impressa."
11.	O Ministério Público junto ao TCU, representado pelo Procurador Sérgio Ricardo Costa Caribé (peça 91) , divergindo da então SecexTCE, manifestou-se por que o presente processo seja arquivado sem julgamento do mérito, devido à incidência da prescrição das pretensões punitiva e de ressarcimento, com base na disciplina traçada no art. 205 do Código Civil, ou, alternativamente, por ausência de pressupostos de desenvolvimento válido e regular do processo, haja vista que a ocorrência caracterizada nos autos que ensejaria a irregularidade das contas - falta de correspondência entre os débitos na conta vinculada e os pagamentos aos beneficiários - não foi objeto de citação. Para melhor compreensão, reproduzo, no essencial, o parecer do Parquet:
"6.	Conforme se verifica nos elementos constantes dos autos, as irregularidades que ensejaram a instauração desta TCE ocorreram entre os anos de 2002 e 2006. Examinam-se, portanto, irregularidades cometidas há mais de dez anos, o que justifica, em meu sentir, que se apure a incidência da prescrição da pretensão de ressarcimento aos cofres públicos, sobretudo em face da evolução da jurisprudência do Supremo Tribunal Federal (STF) a respeito da matéria. 
7.	Registro que, em diversas oportunidades, ao promover minuciosa e detida análise do tema, defendo que a prescrição da pretensão de ressarcimento ao erário deve seguir as regras estabelecidas no Código Civil atualmente vigente. Cito, como exemplo, os pareceres emitidos nos autos do TC Processo 000.012/2020-3, da relatoria do Ministro Vital do Rêgo; do TC Processo 036.485/2019-5, da relatoria do Ministro-Substituto Marcos Bemquerer Costa; do TC Processo 020.232/2017-9, da relatoria do Ministro-Substituto Weder de Oliveira; do TC Processo 031.091/2013-0, da relatoria do Ministro Benjamin Zymler; do TC Processo 004.030/2017-6, da relatoria do Ministro-Substituto André de Carvalho; do TC Processo 029.107/2019-9, da relatoria do Ministro Raimundo Carreiro; do TC Processo 006.359/2019-1, da relatoria do Ministro Augusto Nardes; do TC Processo 017.162/2007-1, da relatoria do Ministro Aroldo Cedraz; do TC Processo 035.278/2015-3, da relatoria do Ministro-Substituto Augusto Sherman Cavalcanti; do TC Processo 000.071/2020-0, da relatoria do Ministro Jorge Oliveira; do TC Processo 027.487/2017-2, da relatoria do Ministro Walton Alencar Rodrigues; e do TC Processo 018.978/2012-6, da relatoria do Ministro Bruno Dantas.
8.	Nos pareceres lançados nos referidos processos, sustento que, em razão de seu caráter genérico e da ausência de normas específicas que disciplinem o assunto, o art. 205 do Código Civil - que constitui a regra geral de prescrição - deve incidir, a priori, em todas as situações para as quais a lei não tenha estabelecido prazo inferior. As normas de direito civil, notadamente as insertas na parte geral do Código Civil, por sua abrangência e estofo em sólidos princípios de direito, devem orientar a aplicação do Direito em todos os ramos, quando não conflitantes com matérias especificamente reguladas. Assim, na inexistência de norma específica para a hipótese, entendo que devem incidir as regras da Lei 10.406/2002.
9.	Compreendo, ademais, que a regra do art. 205 do Código Civil, conquanto inespecífica, é perfeitamente compatível com as normas que, desde muito, regem o procedimento de controle externo. E, neste passo, para que não se afronte a harmonia e o caráter sistêmico de suas normas, o Código Civil também pode e deve servir de parâmetro para o regramento de outras questões, como, por exemplo, e no que couber: as causas de suspensão previstas nos arts. 198 e 200; as causas interruptivas do art. 202, incisos I e VI; o recomeço da contagem do prazo estabelecido no art. 202, parágrafo único; a prescrição intercorrente prevista no art. 202, parágrafo único; os efeitos da interrupção efetuada contra devedor solidário, ex vi do art. 204, § 1º, in fine; o prazo geral de dez anos previsto no art. 205; e, o dever de guarda de documentos de que trata o art. 1.194.
10.	Ciente de que a egrégia Corte de Contas da União continua a adotar a tese da imprescritibilidade da pretensão de ressarcimento (v.g. Acórdão 5236/2020-TCU-Plenário, 11.839/2020-TCU-2ª Câmara, 18/2021-TCU-1ª Câmara e 120/2021-TCU-Plenário) , peço vênias para ratificar o posicionamento externado nos pareceres acima referenciados, de que o exame da ocorrência da prescrição da pretensão de ressarcimento aos cofres públicos - instrumentalizada nos processos de contas que tramitam no TCU - deve ter como parâmetro o prazo geral de prescrição indicado no art. 205 da Lei 10.406/2002, contado a partir da data de ocorrência da irregularidade que deu origem ao débito, em consonância com o art. 189 da mesma lei.
11.	Isso posto, passo ao exame da ocorrência da prescrição da pretensão de ressarcimento no caso concreto. Considerando que as regras aplicáveis à prescrição da pretensão punitiva, nos termos do Acórdão 1441/2016-TCU-Plenário, são as mesmas que ora proponho para a análise da prescrição da pretensão de ressarcimento ao erário; considerando que, in casu, as irregularidades que ensejaram a aplicação de sanção são as mesmas que deram causa à condenação em débito, assim como são as mesmas as causas interruptivas e demais variáveis; entendo cabível a análise em conjunto da ocorrência da prescrição para ambas pretensões.
12.	Tendo tais balizas como parâmetro para o exame da matéria, concluo pela consumação da prescrição da pretensão de ressarcimento ao erário neste processo. As irregularidades que ensejaram o débito ocorreram em 19/6/2006 (data da apresentação da prestação de contas final - peça 3, p. 69) . Assim, o prazo prescricional de dez anos se verificou sem que fosse interrompido pelo ato que determinou as citações dos responsáveis - qual seja, o pronunciamento do titular da Secex-TCE -, expedido em 20/11/2020 (peça 50) .
13.	Por conseguinte, nos termos do art. 212 do RI/TCU, as presentes contas devem ser arquivadas, sem julgamento de mérito. Sem embargo, caso o Tribunal de Contas da União, numa análise perfunctória e não exauriente, entenda que as irregularidades guardam correspondência com quaisquer condutas tipificadas na Lei 8.429/1992, deve promover o encaminhamento do acórdão que vier a ser proferido ao Ministério Público Federal, para que adote as medidas que entender cabíveis.
14.	Admitindo que o Tribunal não acolha a tese de prescrição apresentada, em atenção ao parágrafo 2º do art. 62 do RI/TCU, discordo da proposta de encaminhamento formulada pela Secex-TCE (peças 88-90) pelos motivos que passo a expor.
15.	A citação dos responsáveis foi realizada sob os seguintes fundamentos (peça 48, p. 8-11) :
'Irregularidade: Não comprovação da boa e regular aplicação dos recursos repassados mediante o convênio 86/2002 (peça 4, p. 48-58) , que teve por objeto implementar o Programa de Desenvolvimento do Ensino Médio - Projeto Alvorada, com o desenvolvimento de ações educacionais voltadas para expansão e melhoria do ensino médio, em razão da impugnação parcial de despesas realizadas, diante do não encaminhamento da documentação exigida para a prestação de contas e de diversas irregularidades que levaram a conclusão pela execução parcial das ações pactuadas, conforme apurado no Parecer n. 61/2014 (peça 6, p. 91-113) e Relatório de TCE n. 245/2014 (peça 6, p.277-287) .
 (...) 
Conduta do Sr. Wober Lopes Pinheiro Júnior: Não comprovar a regular execução dos recursos, e não atingir os objetivos pactuados no Programa.
Nexo de Causalidade: As falhas/irregularidades praticadas na execução, como também na comprovação da execução dos recursos resultaram em dano ao Erário no valor de R$ 1.932.301,24 (sendo R$ 1.048.123,86 a cargo do Sr. Wober Lopes Pinheiro Júnior) .
 (...) 
Conduta do Sr. Hudson Brandão de Araújo: Não comprovar a regular execução dos recursos, e não atingir os objetivos pactuados no Programa.
Nexo de Causalidade: As falhas/irregularidades praticadas na execução, como também na comprovação da execução dos recursos resultaram em dano ao Erário no valor de R$ 1.932.301,24 (sendo R$ 884.177,38 sob a responsabilidade do Sr. Hudson Brandão de Araújo) .'
16.	O Relatório de TCE - tomando por base os apontamentos do Parecer 61/2014-Diesp/COAPC/CGCAP/Difin/FNDE/MEC - elencou as seguintes irregularidades ensejadoras de débito (peça 6, p. 282, parágrafo 11) :
a) não comprovação da aquisição de material de consumo da ação 2.3 (R$ 33.237,24) ;
b) não comprovação da execução de ações do Município de Francisco Dantas (Relatório de Fiscalização nº 01284 - CGU - R$ 85.435,08) ;
c) não comprovação da execução de ações do Município de Jardim de Piranhas (Relatório de Fiscalização nº 01173 - CGU - R$ 85.435,08) ;
d) não localização nos autos das notas fiscais, ordens bancárias, recibos, faturas etc, referentes a 995 valores constantes na Relação de Pagamentos (R$ 219.943,00) ;
e) não encaminhamento de relatório consolidado emitido pela entidade convenente aprovando a prestação de contas de repasse de acordo com a ação 1.3.b (R$ 75.337,34) ;
f) impugnação pela área técnica na ação 2.3 (R$ 24.261,00 e R$ 10.178,00) ;
g) impugnação pela área técnica na ação 1.4.a (R$ 1.375,786,50) ;
h) impugnação pela área técnica na ação 1.4.c (R$ 22.688,00) .
17.	Em sua defesa, o Sr. Wober Lopes Pinheiro Júnior - que esteve à frente da Secretaria Estadual de Educação de 12/7/2004 a 7/2/2006 e de 21/3/2006 a 24/3/2006 - destaca que a aplicação dos recursos repassados por meio do Convênio 86/2002 foi realizada durante a gestão de cinco secretários estaduais de educação diferentes entre 2002 e 2006. Ele argumenta que o Parecer 61/2014, que embasou as citações, não promoveu a adequada individualização das condutas, uma vez que não indicou a data de cada irregularidade apontada, impossibilitando precisar quando e qual gestor realizou cada despesa (peça 85, p. 12 e 22) .
18.	Compartilho do entendimento da Secex-TCE de que a alegação do ex-gestor merece ser acolhida. Com efeito, penso que não há, no presente processo, a necessária transparência na identificação das datas dos débitos e, por conseguinte, de seus responsáveis. Não está explicitado como foi feita a correspondência entre as irregularidades listadas pelo Parecer 61/2014-Diesp/COAPC/CGCAP/Difin/FNDE/MEC e pelo Relatório de TCE (peça 6, p. 95-96 e 282) e as parcelas do débito (peça 6, p. 283-284) .
19.	Nesse sentido, reproduzo alguns excertos da instrução de mérito que esclarecem, por meio de exemplos, algumas das inconsistências detectadas entre as irregularidades e os respectivos valores de débito e agentes responsabilizados (peça 88) :
'32. Quanto às despesas apontadas no Parecer nº 61/2014 não estarem na ordem de sua realização, não identificando o gestor, podendo haver outros Secretários responsáveis, assiste razão ao responsável, uma vez que algumas ocorrências apuradas pelo FNDE remetem a ações educacionais realizadas desde 2002, tendo passado pela SECRETARIA DE EDUCAÇÃO DO RN, no período do convênio, 5 (cinco) Secretários de Educação, sendo que, ao menos 4 (quatro) geriram recursos, incluindo o responsável.
33. 	Para exemplificar a problemática de se quantificar débitos nesta TCE, relacionando-os aos responsáveis, cite-se a ocorrência referente à não comprovação da execução de ações do município de Jardim de Piranhas/RN, conforme trouxe o Relatório CGU 1173, que teria gerado débito de R$ 85.435,08 (subitem 8.13 - peça 6, p. 106-107) . No caso, o Controle Interno (peça 5, p. 30-31) sustentou que os recursos foram destinados à Escola Estadual Amaro Cavalcanti para execução de diversas ações, algumas das quais quase seis anos antes da emissão de seu relatório em 2008. Deste modo, não pode ser imputado débito ao Sr. Wober Lopes Pinheiro Júnior, que somente exerceu o cargo de Secretário a partir de 2004.
 (...) 
36. 	Outro caso similar diz respeito à não comprovação da execução de ações no município de Francisco Dantas/RN - Relatório CGU 1284, no valor de R$ 85.435,08 (subitem 8.12 - peça 6, p. 104-106) , verificando-se à peça 5, p.2-3 que o recurso teria sido aplicado na Escola Estadual 26 de Março - Ensino Médio, na capacitação de profissionais, dentre outras ações, desde 2002, quando o responsável ainda não era Secretário da Educação. (...) 
37. 	Em outra ocorrência levantada pelo Fundo na ação 2.3 - Aquisição de equipamentos para as escolas do ensino médio e órgão gestor, no valor de R$ 33.237,24, na qual foi impugnada a compra de material de consumo, o Parecer n. 61/2014 (subitem 8.7.9.3 - peça 6, p. 102-103) não reporta a data das despesas, existindo documentos que comprovam a compra de equipamentos em 2005, além de recebimento pelo almoxarifado de materiais de consumo (Ofício 1238/2007 - GS/SEEC, de 24/08/2007 à peça 6, p. 60-62 e p. 81, p. 582-585 e 821-844) . 
 (...) 
47. 	O que se verifica, no caso concreto, é que as despesas impugnadas pelo FNDE foram quantificadas em função de diversas ocorrências desde 2002, e atribuídas apenas aos 2 (dois) últimos gestores. A própria dificuldade narrada pela CGU no relatório de auditoria, em comprovar pagamentos nas bolsas de participação em cursos desde 2002, evidencia relativo grau de incerteza dos débitos, não devendo ser exigidos valores apenas dos dois últimos responsáveis.' (destacamos) 
20.	A unidade especializada destacou ainda outros elementos que reforçariam a incerteza quanto ao valor do dano ao erário atribuível ao gestor. O débito de R$ 1.048.123,86 imputado ao Sr. Wober Lopes Pinheiro Júnior corresponde a quase todo o desembolso ocorrido em sua gestão (R$ 1.166.293,45) , muito embora tenham sido apresentadas notas fiscais e relatórios de prestações de contas indicando uma série de despesas realizadas (peça 88, p. 6-8, parágrafos 39, 40 e 49) .
21.	Anuo ainda ao entendimento da Secex-TCE de que o lapso temporal desde a ocorrência dos fatos impossibilita o chamamento aos autos de outros responsáveis que porventura viessem a ser identificados, neste momento, por meio do aprofundamento da análise relativa à responsabilização, já que haveria comprometimento do pleno exercício do contraditório e da ampla defesa.
22.	Entendo, ainda, que assiste razão à unidade instrutiva de que a constatação de imprecisão na identificação das datas dos débitos e de seus responsáveis, por seu caráter objetivo, aproveita ao Sr. Hudson Brandão de Araújo, revel neste processo.
23.	Não obstante essas conclusões, a Secex-TCE considera que as contas dos dois ex-secretários devem ser julgadas irregulares, com aplicação de multa baseada no art. 58 da Lei 8.443/1992. Essa proposta se fundamenta na ausência de nexo causal decorrente da emissão de ordens bancárias que agregaram pagamentos a múltiplos beneficiários (peça 88, p. 13, parágrafo 86) .
24.	Quanto a esse ponto, peço vênias para divergir da proposta apresentada. Como se observa da instrução de peça 48, a irregularidade atinente à falta de correspondência entre os débitos na conta vinculada e os pagamentos aos beneficiários não foi objeto de citação e, por conseguinte, não pode, a meu ver, fundamentar a proposta de irregularidade e multa, sob pena de comprometer a ampla defesa dos responsáveis.
25.	Diante disso, considerando que não restou estabelecido o nexo de causalidade entre a gestão dos responsáveis e os atos danosos ao erário que motivaram as citações, penso que o encaminhamento mais consentâneo com a jurisprudência deste Tribunal é o arquivamento dos autos, sem julgamento de mérito, por ausência de pressupostos de desenvolvimento válido e regular do processo. Nessa linha, cito os seguintes enunciados da Jurisprudência Selecionada:
Acórdão 6799/2014-TCU-Segunda Câmara, Relator [Ministro-Substituto] Marcos Bemquerer
'A ausência de elementos que permitam estabelecer nexo entre a situação que deu origem ao dano e a conduta do agente a quem se imputa a responsabilidade pela ocorrência do prejuízo impossibilita o juízo das contas e conduz ao arquivamento da tomada de contas especial, sem julgamento do mérito, ante a ausência de pressuposto de desenvolvimento válido e regular do processo.'
Acórdão 848/2007-TCU-Primeira Câmara | Relator Ministro Valmir Campelo
'Não havendo no processo informações capazes de aclarar os atos danosos aos cofres públicos, relativamente à identificação dos responsáveis e à possibilidade de ressarcimento ao erário, impõe-se o arquivamento dos autos, sem julgamento do mérito, por ausência de pressupostos de desenvolvimento válido e regular do processo.' (destacamos) 
26.	Assim, considerando-se tão somente a caracterização da irregularidade que motivou a citação, seria apropriado o arquivamento do processo por ausência de pressupostos de desenvolvimento válido e regular do processo. Não obstante, conforme explanação contida ao longo deste parecer, entendo que restou consumada a prescrição das pretensões punitiva e de ressarcimento aos cofres públicos, motivo que deve ensejar o arquivamento dos autos.
27.	Diante do exposto, este membro do Ministério Público de Contas manifesta-se no sentido de que seja arquivado o presente processo, sem julgamento do mérito, nos termos do art. 212 do Regimento Interno do TCU (RI/TCU) , em face da prescrição das pretensões punitiva e de ressarcimento, sem prejuízo de que, caso o Tribunal entenda pertinente, envie cópia do acórdão a ser prolatado, bem como do relatório e do voto que o fundamentarem, à Procuradoria da República no Rio Grande do Norte."
 	É o Relatório.

Gildo Pinheiro Martins, OAB/RN 18.403; Donnie Allison dos Santos Morais, OAB/RN 7.215.

Procurador Sérgio Ricardo Costa Caribé.

TOMADA DE CONTAS ESPECIAL. FUNDO NACIONAL DE DESENVOLVIMENTO DA EDUCAÇÃO. CONVÊNIO. PROJETO ALVORADA. AÇÕES EDUCACIONAIS VOLTADAS PARA A EXPANSÃO E MELHORIA DO ENSINO MÉDIO DO ESTADO DO RIO GRANDE DO NORTE. CITAÇÃO. REVELIA DE UM RESPONSÁVEL. ACOLHIMENTO DAS ALEGAÇÕES DO OUTRO RESPONSÁVEL. AUSÊNCIA DE ELEMENTOS QUE PERMITAM IDENTIFICAR A IRREGULARIDADE COMETIDA E CORRELACIONAR O DÉBITO AO PERÍODO DE GESTÃO DOS RESPONSÁVEIS. AUSÊNCIA DE PRESSUPOSTO DE CONSTITUIÇÃO E DE DESENVOLVIMENTO VÁLIDO E REGULAR DO PROCESSO. ARQUIVAMENTO.

TOMADA DE CONTAS ESPECIAL (TCE)

Unidade Especializada em Tomada de Contas Especial - AudTCE.

Trata-se da Tomada de Contas Especial instaurada pelo Fundo Nacional de Desenvolvimento da Educação - FNDE, em razão da impugnação parcial de despesas realizadas com recursos do Convênio 86/2002, firmado, em 21/06/2002, entre a União, por intermédio do Ministério da Educação, e o Estado do Rio Grande do Norte, tendo por objeto o desenvolvimento de ações educacionais voltadas para a expansão e melhoria do ensino médio, no âmbito do Projeto Alvorada. 
2. 	O Convênio em tela, com valor de R$ 12.531.143,00, sob a responsabilidade financeira integral da União, teve vigência no período de 21/06/2002 a 21/04/2006. Foram efetivamente liberados R$ 5.373.909,00 (R$ 1.090.084,00, em 04/07/2002 e R$ 4.283.825,00, em 25/11/2002) .
3.	O Plano de Trabalho Aprovado e Reformulado (peça 6, p. 92-94) previu a execução das seguintes ações e etapas:
"Ação 1.1 - capacitação de 1.350 profissionais da educação que atuam no ensino médio;
etapa 1.1.a - seminário regional para analisar a realidade econômica, social e educacional dos municípios;
etapa 1.1.b - seminário de desenvolvimento curricular;
etapa 1.1.c - oficinas pedagógicas: dinamização do processo ensinoaprendizagem do ensino médio e da modalidade da Educação de Jovens e Adultos (EJA) ;
etapa 1.1.d - oficina pedagógica: referenciais curriculares;
etapa 1.1.e - oficina pedagógica para orientar a incorporação dos conteúdos da programação da TV Escola;
etapa 1.1.f - curso para auxiliares de bibliotecas;
etapa 1.1.g - curso de informática;
etapa 1.1.h - oficina pedagógica para apresentação e discussão de proposta técnicoadministrativa específica da Educação de Jovens e Adultos (EJA) ;
etapa 1.1.i - curso de capacitação a distância para gestores escolares do ensino médio  Progestão;
Ação 1.2 - realização de oficinas culturais com incentivo ao protagonismo juvenil em escolas de Ensino Médio da rede estadual;
Ação 1.3 - aquisição de material didático e pedagógico para as escolas da rede estadual de ensino médio;
etapa 1.3.a - oficinas de protagonismo juvenil;
etapa 1.3.b - repasse de recurso;
Ação 1.4 - repasse de recursos para desenvolvimento de projetos escolares em escolas de ensino médio da rede estadual;
etapa 1.4.a - acervo bibliográfico;
etapa 1.4.b - kit tecnológico;
etapa 1.4.c - aquisição e distribuição de fitas de vídeo;
etapa 1.4.d - aquisição e distribuição de 55 kits básicos compostos de materiais (consumo e equipamento) para as disciplinas de Física, Biologia, Química, Matemática e Desenho;
etapa 1.4.e - elaboração da proposta curricular;
etapa 1.4.f - kits desportivos;
etapa 1.4.g - aquisição e distribuição de laboratório de informática;
Ação 1.5 - Promoção de intercâmbio de experiências;
Ação 1.6 - Avaliação das ações do Projeto Alvorada 2000, 2001, 2002;
1ª etapa: reunião com as chefias e técnicos das Diretorias Regionais de Educação;
2ª etapa: deslocamento de técnicos da Suem às escolas para monitoramento das ações e solucionar os possíveis problemas detectados no ato da visita;
Ação 2.1 - Implementação do reordenamento da rede estadual junto aos gestores e Diretorias Regionais;
etapa 2.1.a - Estudo da situação do atendimento escolar da rede estadual de ensino;
Ação 2.2 - Ampliação e reparos de unidades escolares do ensino médio da rede estadual; e
Ação 2.3 - Aquisição de equipamentos para as escolas do ensino médio e órgão gestor."
4.	Ao analisar a prestação de contas final do ajuste, apresentada em 19/06/2006, o concedente aprovou a sua execução física, mas, no aspecto financeiro, reprovou o valor de R$ 1.932.301,24, oriundo da segunda parcela. 
5.	Neste Tribunal, os Srs. Wober Lopes Pinheiro Júnior e Hudson Brandão de Araújo, ex-Secretários da Educação, da Cultura e dos Esportes do Estado do Rio Grande do Norte, o primeiro nos períodos de 12/07/2004 a 07/02/2006 e de 21/03/2006 a 24/03/2006, o segundo, de 07/02/2006 a 21/03/2006 e de 24/03/2006 a 23/03/2007 (peças 54 e 55) , foram citados pelos débitos de R$ 1.048.123,86 e R$ 884.177,38, respectivamente, devido à "não comprovação da boa e regular aplicação dos recursos repassados mediante o Convênio 86/2002 (...) em razão da impugnação parcial de despesas realizadas, diante do não encaminhamento da documentação exigida para a prestação de contas e de diversas irregularidades que levaram à conclusão pela execução parcial das ações pactuadas, conforme apurado no Parecer 61/2014 e no Relatório de TCE 245/2014", com ofensa aos arts. 37, caput, e 70, parágrafo único, da Constituição Federal, ao art. 93 do Decreto-lei 200/1967, ao art. 66, caput, do Decreto 93.872/1986, aos arts. 5º e 30 da Instrução Normativa 1/1997 da Secretaria do Tesouro Nacional e às Cláusulas Segunda, Sexta e Sétima do Termo de Convênio 86/2002. 
6.	 Ao examinar as alegações de defesa do Sr. Wober Lopes Pinheiro Júnior e os efeitos da revelia do Sr. Hudson Brandão de Araújo, a antiga Secretaria de Controle Externo de Tomada de Contas Especial - SecexTCE, atual Unidade de Auditoria Especializada em Tomada de Contas Especial - AudTCE, opinou que os débitos imputados aos responsáveis nesta TCE não são exigíveis. Isto porque: a) os documentos apresentados pela defesa demonstrariam que eventual responsabilidade pelas diversas operações impugnadas recairia sobre diversos ex-Secretários Estaduais da Educação, e não apenas sobre os dois últimos gestores; b) existiriam evidências de que não houve desvio ou malversação de recursos; e c) o longo lapso temporal envolvido inviabilizaria a individualização das responsabilidades.
7.	 Não obstante, a Unidade Instrutiva propôs o julgamento pela irregularidade das contas dos gestores citados, com fundamento na hipótese prevista no art. 16, inciso III, alínea "b", da Lei 8.443/1992, ante a ausência de nexo causal entre receitas e despesas, evidenciada pela "desenfreada emissão de ordens bancárias agregando múltiplas despesas, sem demonstração clara do que foi executado". Nessa linha de raciocínio, ainda que afastado o débito, no mérito as contas revelariam conduta irregular ensejadora da aplicação da multa prevista no art. 58, inciso I, da Lei 8.443/1992.
8.	Por seu turno, o Ministério Público junto ao TCU, representado pelo Procurador Sérgio Ricardo Costa Caribé, manifestou-se pelo arquivamento deste processo sem julgamento do mérito, devido à incidência da prescrição das pretensões punitiva e de ressarcimento, com base na disciplina traçada no art. 205 do Código Civil, e, alternativamente, pela ausência de pressupostos de desenvolvimento válido e regular do feito, haja vista que a falta de correspondência entre os débitos na conta vinculada e os pagamentos aos beneficiários, que na visão da Unidade Técnica ensejaria a irregularidade das contas, não foi objeto de citação. 
9.	Feito esse resumo, passo a decidir. Preliminarmente, quanto à matéria prescricional, cabe anotar que, em 11/10/2022, foi aprovada a Resolução/TCU 344/2022, que regulamenta, no âmbito deste Tribunal, a prescrição para o exercício das pretensões punitiva e ressarcitória. O normativo interno observa as disposições da Lei 9.873/1999, que disciplina o prazo para o exercício da ação punitiva movida pela administração pública federal, segundo jurisprudência do Supremo Tribunal Federal, em especial a Ação Direta de Inconstitucionalidade 5.509. 
10.	Dessa forma, foram deixadas na história jurisprudencial as teses da imprescritibilidade do dano causado ao erário e da prescrição decenal da pretensão punitiva do TCU, cristalizadas no Enunciado 282 da Súmula de Jurisprudência/TCU e no Acórdão 1441/2016-TCU-Plenário (relator: Min. Benjamin Zymler, redator: Min. Walton Alencar Rodrigues) .
11.	Nos termos da Resolução/TCU 344/2022, as pretensões punitiva e ressarcitória nos processos de controle externo, excetuados os atos de pessoal, submetem-se à prescrição principal, de cinco anos (art. 2º) , e à prescrição intercorrente, que se implementa se o processo ficar paralisado, pendente de julgamento ou despacho por três anos (art. 8º) . Reza o normativo que o prazo de prescrição será contado da data da apresentação da prestação de contas ao órgão competente para a sua análise inicial (art. 4º, inciso II) .
12.	No recente Acórdão 534/2023-TCU-Plenário (relator Ministro Benjamin Zymler) , o Tribunal fixou entendimento de que a contagem da prescrição intercorrente se inicia somente a partir da ocorrência do primeiro marco interruptivo da prescrição ordinária, consoante elencado no art. 5º da referida norma. 
13.	Fixadas essas balizas, constata-se que a prestação de contas final referente ao Convênio 86/2002 foi apresentada tempestivamente em 19/06/2006, data que assinala o início da fluência da prescrição principal, nos termos do art. 4º, inciso II, da Resolução TCU 344/2022.
14.	Compulsando os autos, verifica-se que a partir daquele marco, diversos atos inequívocos de apuração dos fatos interromperam o curso da prescrição principal, conforme previsto no artigo 5º, inciso II, daquela Resolução, dentre os quais é bastante mencionar os seguintes: 
	a) Parecer Técnico 78/2007, de 04/04/2007 (peça 4, p. 64-71) ;
	b) Parecer Pedagógico 49/2008, de 02/07/2008 (peça 4, p. 187195) ;
	c) Parecer Técnico de Infraestrutura 22/2009, de 07/10/2009 (peça 4, p. 495-497) ;
	d) Informação 27/2012, de 24/01/2012 (peça 5, p. 222242) , para cujo atendimento a Secretaria Estadual de Educação e Cultura pediu prorrogação de prazo, em 15/02/2012 (peça 5, p. 281) ;
	e) Parecer 64/2012, de 11/11/2012 (peça 5, p. 291313) , notificado ao Sr. Wober Lopes Pinheiro Júnior, em 09/07/2013 (peça 5, p. 438 e 455) , e ao Sr. Hudson Brandão de Araújo, em 05/07/2013 (peça 5, p. 439 e 449) ;
	f) Parecer 61/2014, de 14/03/2014 (peça 6, p. 91113) , notificado ao Sr. Wober Lopes Pinheiro Júnior, em 10/04/2014 (peça 6, p. 143 e 157) e 22/06/2015 (peça 6, p. 259 e 270) , e ao Sr. Hudson Brandão de Araújo, em 08/04/2014 (peça 6, p. 144 e 157) e 12/05/2015 (peça 6, p. 258 e 267) ;
g) Termo de Instauração da TCE, de 17/04/2017 (peça 3, p. 1) ;
h) Relatório da TCE 245/2017, de 11/05/2017 (peça 6, p. 277-287) ;
i) Instrução inicial do TCU, de 28/09/2018 (peça 9, p. 8) ;
j) Citação do Sr. Wober Lopes Pinheiro Júnior (peça 53) , implementada em 30/11/2020 (peça 56) ;
k) Citação do Sr. Hudson Brandão de Araújo (peça 54) , efetivada em 28/11/2020 (peça 55) ;
l) Instrução de mérito, de 23/08/2022 (peça 88) ; e
m) Parecer do Ministério Público junto ao TCU, de 19/09/2022 (peça 91) .
15.	O histórico acima demonstra que não transcorreu o prazo quinquenal, o que afasta a prescrição principal. Tampouco houve paralisação do processo por mais de três anos, impedindo a prescrição intercorrente (art. 8º, caput) , interrompida pelas mesmas causas aplicáveis à prescrição principal (art. 8º, § 2º) . 
16.	Assim, passo a discorrer sobre a ocorrência descrita nas citações, qual seja, "não comprovação da boa e regular aplicação dos recursos repassados mediante o Convênio 86/2002 (...) em razão da impugnação parcial de despesas realizadas, diante do não encaminhamento da documentação exigida para a prestação de contas e de diversas irregularidades que levaram à conclusão pela execução parcial das ações pactuadas, conforme apurado no Parecer 61/2014 e no Relatório de TCE 245/2014", 
17.	O objeto do Convênio 86/2002 pode ser considerado complexo, envolvendo a execução de 6 ações ou etapas, relacionadas no item 3 acima, muitas delas envolvendo até 55 unidades da rede escolar estadual. 
18.	Por meio do Parecer 61/2014, mencionado na citação dos responsáveis, o concedente atestou a execução física do ajuste (peça 6, p. 96, subitem 7.1.2) , inclusive mediante vistoria (peça 6, p. 112, subitem 9.2) , e efetuou a glosa de natureza financeira de despesas no montante de R$ 1.932.301,24 (peça 6, p. 111, subitem 9.1) , devido às seguintes falhas (p. 6, p. 95-96, subitem 6.1) :
	a) não comprovação da aquisição de material de consumo contemplada na ação 2.3 (R$ 33.237,24) ; 
	b) não comprovação da execução de ações do Município de Francisco Dantas (Relatório de Fiscalização 1.284 da CGU, R$ 85.435,08) ;
	c) não comprovação da execução de ações do Município de Jardim de Piranhas (Relatório de Fiscalização 1173 da CGU, R$ 85.435,08) ;
	d) não localização nos autos das notas fiscais, ordens bancárias, recibos, faturas etc. referentes a 995 valores constantes na Relação de Pagamentos (R$ 219.943,00) ;
	e) não encaminhamento de relatório consolidado emitido pela entidade convenente aprovando a prestação de contas de repasse de acordo com a ação 1.3.b (R$ 75.337,34) ; 
	f) impugnação pela área técnica na ação 2.3 (R$ 24.261,00 e R$ 10.178,00) ; 
	g) impugnação pela área técnica na ação 1.4.a (R$ 1.375,786,50) ; e
	h) impugnação pela área técnica na ação 1.4.c (R$ 22.688,00) .
19.	Acolho a conclusão da Unidade Instrutiva e do MPTCU de que existem inconsistências relevantes na quantificação do dano, especialmente a falta de explicitação do critério utilizado para estabelecer a correspondência entre as irregularidades, as parcelas do débito e o respectivo responsável. Nesse sentido, sintetizo a análise da Unidade Instrutiva de que algumas ocorrências envolvem ações educacionais que perpassam todo o período do convênio, ao longo do qual atuaram quatro ordenadores de despesas, e não apenas os dois responsáveis citados: 
	a) de acordo com o Relatório/CGU 1173, os recursos referentes às ações do Município de Jardim de Piranhas/RN, cuja ausência de comprovação teria gerado débito de R$ 85.435,08, teriam sido destinados à Escola Estadual Amaro Cavalcanti quase seis anos antes da fiscalização realizada em 2008, ou seja, em 2002, ao passo que o Sr. Wober Lopes Pinheiro Júnior passou a exercer o cargo de Secretário a partir de 2004;
	b) segundo o Relatório/CGU 1284, os recursos referentes às ações no Município de Francisco Dantas/RN, cuja não comprovação teria acarretado débito de R$ 85.435,08, teriam sido aplicados na Escola Estadual 26 de Março desde 2002, quando o responsável ainda não era Secretário da Educação; 
	c) foi glosado o pagamento de diárias, por ausência de certificados ou documentos que comprovam a realização dos eventos presenciais e a participação dos beneficiados; contudo, tais eventos ocorreram desde 2002, e não só na gestão dos defendentes;
	d) o Parecer 61/2014, ao impugnar a compra de material de consumo no valor de R$ 33.237,24, custeada com recursos da ação 2.3, dedicada à aquisição de equipamentos para as escolas do ensino médio e para o órgão gestor, não identificou a data das despesas; ademais, existem nos autos documentos que comprovam a efetiva compra de equipamentos em 2005 e que, portanto, afastariam parte desse débito;
	e) foram glosados R$ 219.943,00 em decorrência da não localização de notas fiscais, ordens bancárias, recibos, e faturas referentes a 955 pagamentos a participantes em ações/oficinas, seminário regional, seminário de desenvolvimento curricular, monitores e curso de aperfeiçoamento, sem a identificação da data de cada evento ou do lançamento contábil, inviabilizando a identificação do responsável;
	f) as glosas referentes à ação 2.3 (R$ 24.261,00 e R$ 10.178,00) , à ação 1.4.a (R$ 1.375.786,50) e à ação 1.4.c (R$ 22.688,00) , justificadas como "impugnação pela área técnica", carecem de informação quanto a sua origem;
	g) em 30/6/2004, antes da posse do Sr. Wober Lopes Pinheiro Júnior, havia o saldo de R$ 3.151.151,78 na conta de aplicação financeira; em 30/12/2005, antes de sua saída do cargo, restavam R$ 2.407.815,45, o que sinaliza a efetiva saída de recursos da ordem de R$ 743.336,33 no período de atuação do mencionado ex-Secretário de Estado, já considerados os rendimentos financeiros, sendo excessiva a impugnação de R$ 1.048.123,86; e
	h) de acordo com o subitem 8.27 do Parecer 61/2014, o não encaminhamento de relatório consolidado da prestação de contas da ação 1.3.b teria gerado débito de R$ 75.337,34; contudo, o Parecer 64/2012 (peça 6, p.56) descreve a efetiva distribuição de R$ 66.644,57 referente a essa ação, de modo que o débito seria limitado à diferença de R$ 8.692,77.
20.	À análise da Unidade Técnica, acrescento as seguintes observações acerca do Parecer 61/2014, expressamente mencionado como fundamento para a citação:
	a) as glosas financeiras nas ações 2.3 (R$ 24.261,00 e R$ 10.178,00) , 1.4.a (R$ 1.375,786,50) e 1.4.c (R$ 22.688,00) , além de insuficientemente justificadas como "impugnação pela área técnica", são incompatíveis com o atesto da execução física integral do ajuste; não assiste aos encarregados pela análise financeira efetuar glosas financeiras em função de apontamentos técnicos que não obstaram a aprovação da execução física integral do objeto pactuado; diante da ambiguidade entre a aparente ressalva técnica e atesto de execução integral, caberia provocar os setores competentes para saná-la; 
	b) a glosa financeira limitou-se ao valor de R$ 1.932.301,24, o que é incompatível com as seguintes afirmações constantes do mesmo parecer:
	b.1) de que a ausência de extratos de conta corrente e de investimentos até agosto/2005 impediu a conciliação bancária e a análise financeira (subitem 8.14) , situação que justificaria a glosa integral das despesas, no total de R$ 5.638.817,19; e
	b.2.) de que a relação de pagamentos discriminou lançamentos no montante de R$ 2.558.987,72 de um total de R$ 5.638.817,19 (subitem 8.17) , em função do que seria de se esperar a glosa de todas as despesas não incluídas na dita relação, no importe de R$ 3.079.829,47. 
21.	Não se descuida de que consiste ônus do gestor público aplicar os recursos financeiros na finalidade prevista no plano de trabalho, além de oferecer documentação que demonstre, de forma efetiva, os gastos efetuados e o nexo de causalidade entre as despesas realizadas e a verba federal recebida. 
22.	Contudo, não menos certo é que os órgãos de controle, ao buscarem a recomposição do dano causado pela inexecução física do objeto e/ou pela falta de demonstração do vínculo entre o gasto dos recursos e a consecução desse objeto, devem especificar, de forma expressa, a irregularidade, o dano, a conduta do agente e o nexo de causalidade, não sendo bastante para isso a prática de efetuar alusões genéricas a análises anteriores, sem identificá-las, ou de adotar conclusões evidentemente incompatíveis com as premissas fáticas incorporadas ao parecer. Nesse sentido, assim dispõe a Instrução Normativa/TCU 71/2012, verbis:
"Art. 5º É pressuposto para instauração de tomada de contas especial a existência de elementos fáticos e jurídicos que indiquem a omissão no dever de prestar contas e/ou dano ou indício de dano ao erário (Instrução Normativa nº 76, de 23/11/2016, DOU de 12/12/2016) .
Parágrafo único. O ato que determinar a instauração da tomada de contas especial, deverá indicar, entre outros:
I - os agentes públicos omissos e/ou os supostos responsáveis (pessoas físicas e jurídicas) pelos atos que teriam dado causa ao dano ou indício de dano identificado;
II - a situação que teria dado origem ao dano ou indício de dano a ser apurado, lastreada em documentos, narrativas e outros elementos probatórios que deem suporte à sua ocorrência;
III - exame da adequação das informações contidas em pareceres de agentes públicos, quanto à identificação e quantificação do dano ou indício de dano;
IV - evidenciação da relação entre a situação que teria dado origem ao dano ou indício de dano a ser apurado e a conduta da pessoa física ou jurídica supostamente responsável pelo dever de ressarcir os cofres públicos."
23.	A míngua de elementos que permitam elucidar a composição do débito e identificar os responsáveis, cobrados pelo inciso III acima transcrito, acolho a conclusão do MPTCU de que este processo padece da ausência de pressupostos de seu desenvolvimento válido e regular. À essa altura, o saneamento dos autos, mediante reinstrução e chamamento dos responsáveis a compor a lide, mostra-se inviável, devido ao longo tempo decorrido desde a execução e ao comprometimento da possibilidade de defesa dos responsáveis, situação reconhecida no art. 6º, inciso II, da IN/TCU 71/2012. Assim, o presente processo deve ser arquivado.
24.	Nesse contexto, não é possível acatar a proposta da Unidade Instrutiva de julgar as contas irregulares, com base na hipótese prevista no art. 16, inciso III, alínea "b", da Lei 8.443/1992, e de aplicar aos responsáveis a multa  descrita no art. 58, inciso I, da mesma lei, porque a "desenfreada emissão de ordens bancárias agregando múltiplas despesas, sem demonstração clara do que foi executado", que daria ensejo a essas providências, também não foi detalhada na citação ou na instrução que a embasou. 
	Ante o exposto, manifesto-me por que seja adotada a deliberação que ora submeto a este Colegiado.
T.C.U., Sala das Sessões, em 30 de maio de 2023.
MARCOS BEMQUERER COSTA
Relator